ACORDAO-COMPLETO-2406592

ACÓRDÃO 7079/2020 ATA 21/2020 - PRIMEIRA CÂMARA

VISTOS, relatados e discutidos estes autos em que se aprecia recurso de reconsideração interposto por Geraldo Eustáquio Machado contra o Acórdão 9810/2019-TCU-Primeira Câmara, por meio do qual o Tribunal julgou suas contas irregulares, imputou-lhe débito e aplicou-lhe multa em razão da impugnação parcial das despesas efetuadas com recursos repassados por força do Convênio 330/2007, firmado com o município de Sebastião Barros/PI para execução de melhorias habitacionais com vistas ao controle da doença de Chagas,
ACORDAM os Ministros do Tribunal de Contas da União, reunidos em Sessão da Primeira Câmara, diante das razões expostas pelo Relator, em:
9.1. com fundamento nos arts. 32, inciso I, e 33 da Lei 8.443/1992, conhecer e negar provimento ao presente recurso de reconsideração, mantendo-se inalterado o Acórdão 9810/2019-TCU-Primeira Câmara;
9.2. dar ciência deste acórdão ao recorrente.

Recurso de reconsideração interposto contra acórdão por meio do qual o Tribunal julgou irregulares as contas do recorrente, imputou-lhe débito e aplicou-lhe multa, em razão da impugnação parcial de despesas realizadas com recursos de convênio firmado para execução de melhorias habitacionais com vistas ao controle da doença de Chagas no município de Sebastião Barros/PI.

Primeira Câmara

Município de Sebastião Barros/PI.

3. Recorrente: Geraldo Eustáquio Machado (XXX.433.006-XX).

13.1. Ministros presentes: Walton Alencar Rodrigues (Presidente), Benjamin Zymler e Bruno Dantas (Relator).
13.2. Ministro-Substituto convocado: Marcos Bemquerer Costa.
13.3. Ministros-Substitutos presentes: Augusto Sherman Cavalcanti e Weder de Oliveira.

ACORDAO-COMPLETO-2427186

Acórdão 4004/2021 - Primeira Câmara

ACORDAO-COMPLETO-2529066

Acórdão de Relação 1208/2022 - Primeira Câmara

Acórdão de Relação

BRUNO DANTAS

Ministro Benjamin Zymler.

Cuidam os autos de recurso de reconsideração interposto por Geraldo Eustáquio Machado (peças 53-55) contra o Acórdão 9810/2019-TCU-Primeira Câmara.
A tomada de constas especial que deu origem a estes autos foi instaurada pela Fundação Nacional de Saúde - Funasa em desfavor de Geraldo Eustáquio Machado, prefeito de Sebastião Barros/PI no período de 1/1/2009 a 31/12/2012, em razão da omissão no dever de prestar contas referentes à segunda parcela dos recursos recebidos no âmbito do Convênio 330/2007 - Siafi 626085 - e da execução parcial do ajuste, celebrado entre a Funasa e aquele município, tendo por objeto a execução de melhorias habitacionais para o controle da doença de Chagas. A vigência inicial do convênio foi de 31/12/2007 a 31/12/2008.
A deliberação recorrida, apresentou o seguinte teor:
"Vistos, relatados e discutidos estes autos de processo de tomada de contas especial instaurada pela Fundação Nacional de Saúde em razão da impugnação parcial das despesas efetuadas com recursos repassados por força do Convênio 330/2007,
ACORDAM os Ministros do Tribunal de Contas da União, reunidos em sessão da Primeira Câmara, ante as razões expostas pelo relator, em:
9.1. com fundamento nos arts. 1º, inciso I, 16, inciso III, alínea "a" e "c", da Lei 8.443/1992 c/c os arts. 19 e 23, inciso III, da mesma Lei, e com os arts. 1º, inciso I, 209, inciso III, 210 e 214, inciso III, do RITCU, julgar irregulares as contas do sr. Geraldo Eustáquio Machado (XXX.433.006-XX) , condenando-o ao pagamento da quantia abaixo discriminada, com a fixação do prazo de 15 (quinze) dias, a contar da notificação, para comprovar, perante o Tribunal (art. 214, inciso III, alínea "a", do RITCU) , o recolhimento da dívida aos cofres do Tesouro Nacional, atualizada monetariamente e acrescida dos juros de mora, calculados a partir da data indicada, até a do efetivo recolhimento, na forma prevista na legislação em vigor:
	VALOR ORIGINAL (R$) 
	DATA DA OCORRÊNCIA
	DÉBITO/CRÉDITO

	180.000,00
	23/3/2012
	D

	1.375,48
	5/4/2016
	C

9.2. aplicar ao sr. Geraldo Eustáquio Machado (XXX.433.006-XX) multa no valor de R$ 27.000,00 (vinte e sete mil reais) , nos termos do art. 57 da Lei 8.443/1992 c/c art. 267 do RITCU, fixando-lhe o prazo de quinze dias, a contar das notificações, para comprovar, perante o Tribunal (art. 214, inciso III, alínea "a", do RITCU) , o recolhimento da dívida aos cofres do Tesouro Nacional, atualizada monetariamente desde a data do presente acórdão até a data do efetivo recolhimento, se for paga após o vencimento, na forma da legislação em vigor;
9.3. autorizar, nos termos do art. 28, inciso II, da Lei 8.443/1992, a cobrança judicial das dívidas, caso não sejam atendida a notificação;
9.4. autorizar, caso solicitado, o pagamento das dívidas em até 36 (trinta e seis) parcelas mensais e consecutivas, nos termos do art. 26 da Lei 8.443/1992 c/c o art. 217 do RITCU, fixando-lhe o prazo de 15 (quinze) dias, a contar do recebimento da notificação, para comprovar perante o Tribunal o recolhimento da primeira parcela, e de 30 (trinta) dias, a contar da parcela anterior, para comprovar o recolhimento das demais parcelas, devendo incidir sobre cada valor mensal, atualizado monetariamente, os juros de mora devidos, na forma prevista na legislação em vigor;
9.5. alertar o responsável que a inadimplência de qualquer parcela acarretará o vencimento antecipado do saldo devedor;
9.6. informar o sr. Geraldo Eustáquio Machado que, em caso de demonstração, em sede de recurso, da boa e regular aplicação dos recursos, elidindo o débito total e, consequentemente, a multa prevista no art. 57 da Lei 8.443/1992, poderá o Tribunal reaplicar a multa prevista no art. 58, inciso I, da mesma lei, antes absorvida pela primeira;
9.7. dar ciência da presente deliberação ao Procurador-Chefe da Procuradoria da República no Estado do Piauí, nos termos do § 3º do art. 16 da Lei 8.443/1992 c/c o § 7º do art. 209 do RITCU; e
9.8. dar ciência do presente acórdão ao responsável, à Funasa e à Prefeitura Municipal de Sebastião Barros/PI."
Admitido o processamento do recurso, porquanto preenchidos os requisitos previstos nos arts. 32, inciso I, e 33 da Lei 8.443/1992, conferi efeito suspensivo aos itens 9.1, 9.2 e 9.3 do acórdão recorrido em relação ao recorrente (peça 59) .
Instruído o presente feito, faço reproduzir, com os ajustes que julgo pertinentes, o exame técnico e o encaminhamento oferecidos pela Secretaria de Recursos deste Tribunal (peça 62) , que contou com a anuência do corpo diretivo da unidade (peça 63) e do Ministério Público junto ao TCU (peça 64) :
"INTRODUÇÃO
Cuida-se de recurso de reconsideração em processo de tomada de contas especial interposto por Geraldo Eustáquio Machado (peças 53-55) , ex-prefeito do Município de Sebastião Barros no período de 2009-2012.
2. O recorrente busca impugnar o Acórdão 9810/2019-TCU-Primeira Câmara (peça 40) , por meio do qual teve suas contas julgadas irregulares, com imputação de débito e multa, em função de omissão no dever de prestar contas e execução parcial do Convênio 330/2007 - Funasa, com o objetivo de execução de obras de melhorias habitacionais para o controle da doença de chagas na localidade.
HISTÓRICO
3. Na origem, a Funasa instaurou processo de tomada de contas especial em desfavor de Geraldo Eustáquio Machado, em virtude da omissão no dever de prestar contas dos recursos repassados no Convênio 330/2007, com a finalidade de restauração e reconstrução de 65 unidades habitacionais, conforme Plano de Trabalho aprovado (peça 1, p. 6-8) .
4. Foram encaminhados ao Município recursos nos montantes de R$ 240.000,00 (primeira parcela, em 24/6/2010) e R$ 180.000,00 (segunda parcela, em 23/3/2012) . A vistoria técnica realizada pelo órgão repassador dos recursos identificou percentual de execução das obras em 72,50%, razão pela qual o gestor foi citado para a apresentação das contas relativas à parcela remanescente da aplicação dos recursos.
5. Após o devido processo legal, com a citação do responsável (peças 12-13) e a apresentação de pedidos de prorrogação de prazo e a apresentação de defesa (peças 15 e 24) , o responsável teve suas contas julgadas irregulares, decisão contra a qual se insurge.
EXAME DE ADMISSIBILIDADE
6. Nenhuma divergência a ser apontada quanto à proposta positiva de admissibilidade contida nas peças 56-57 e acolhida pelo e. Relator Min. Bruno Dantas (peça 59) .
EXAME DE MÉRITO
7. Delimitação
8. É objeto do recurso analisar: a) as alegações de nulidade nos procedimentos adotados na fase interna do processo de tomada de contas especial; b) a ocorrência de força maior na obtenção de documentos comprobatórios das despesas; c) os fundamentos de imputação de responsabilidade quanto à parcela de recursos sem comprovação de execução física.
9. O responsável apresenta os seguintes documentos em sede de recurso: a) guia de execução definitiva expedida pelo Tribunal de Justiça do Estado do Piauí (peça 54) ; b) decisão do Juízo da Vara de Execuções Penais indicando o início do cumprimento de pena (peça 55) .
Das alegações de nulidade na fase interna do processo de tomada de contas especial
10. Alega o recorrente a ocorrência de nulidade na notificação expedida pela Funasa para apresentação das contas do convênio, com o recebimento por terceiros, em contrariedade à legislação vigente.
Análise
11. Os argumentos que apontam falhas na fase interna do processo de tomada de contas especial, tais como o recebimento de notificação por terceiros, devem ser rejeitados: qualquer mácula no curso da fase interna não tem o condão de nulificar o procedimento de TCE na sua fase externa, pois, dada a sua natureza jurídica de mero procedimento, nele não é obrigatório o chamamento da parte, muito menos a abertura de contraditório.
12. Com efeito, segundo ensina o ilustre professor Jorge Ulisses Jacoby Fernandes (in Tomada de Contas Especial - Processo e Procedimento nos Tribunais de Contas e na Administração Pública, 2ª ed., pp. 38 e 39) , in verbis:
'Se, em seu curso de desenvolvimento, a TCE muda a forma e a natureza, como as analogamente referidas - crisálida e borboleta -, deve-se fazer no conceito dinâmico a distinção, enfatizando que na fase interna é mero procedimento; na fase externa, verdadeiro processo.
Não é, pois, questão de mero interesse acadêmico: se a Tomada de Contas Especial fosse restritamente considerada como um procedimento, não haveria a jurisdição de contas, que encerra a fase externa, e que a Justiça entende ser prejudicial de mérito, do processo judicial stricto sensu.  Efetivamente, na fase externa, a TCE muda sua natureza jurídica criando, por força dos elementos de prova constituídos na fase interna, autêntico processo, onde será sustentada a acusação e o Tribunal julgará as contas e a conduta do agente, ao qual será garantida ampla defesa.
Também seria incorreto considerá-la, em toda sua extensão, como processo:  não se pode, sem ferir a mais elementar lógica, pretender sustentar que a Administração seja ab initio parte e firme uma conclusão pela irregularidade de determinada conta, como um prejulgamento.  Quem é parte não pode ser Juiz, já foi assentado em parêmia milenar.  Na fase interna, a TCE é um procedimento de controle, o qual, para Hely Lopes Meirelles, também é chamado de procedimento de determinação ou de declaração.  Esse renomado autor, depois de assumir que utiliza os termos processo e procedimento indistintamente em suas obras, salienta que o processo de controle 'não se confunde com o processo punitivo, porque, enquanto neste se apura a falta e se aplica a penalidade cabível, naquele apenas se verifica a situação ou a conduta do agente e se proclama o resultado para efeitos futuros.'
13. Não é obrigatória sequer a citação ou a notificação do responsável na fase interna da TCE, mas apenas na fase externa, que se desenvolve junto ao Tribunal. A título de comparação, pode-se afirmar que a fase interna da tomada de contas especial se assemelha ao inquérito policial, enquanto sua fase externa, conduzida pelo TCU, ao processo judicial, como explicitado no julgamento do Acórdão 653/2017-TCU-Segunda Câmara:
'A ausência de notificação do responsável na fase interna do processo de tomada de contas especial não implica vício, porquanto a fase interna constitui procedimento inquisitório de coleta de provas, assemelhado ao inquérito policial, e a fase externa, que se inicia com a autuação do processo no TCU, é que garante o direito à ampla defesa e ao contraditório.'
14. Nesse sentido tem decidido a Justiça Federal:
'ADMINISTRATIVO. AÇÃO CAUTELAR. TOMADA DE CONTAS ESPECIAL (TCE) . FASE INTERNA. DISPENSA DO CONTRADITÓRIO. POSSIBILIDADE DE COBRANÇA DE VALORES. I. A Constituição Federal de 1988, em seus artigos 70, 71 e 74, determina que a Administração Pública estará sujeita aos controles interno e externo. Enquanto o primeiro deles é exercido pela própria Administração, ou seja, pelo órgão administrativo respectivo, o controle externo é desempenhado pelos Tribunais de Contas e pelo Congresso Nacional, nos limites de sua competência. II. A Tomada de Contas Especial é procedimento instaurado com base na conduta do agente público que agiu em descumprimento à Lei, ou que deixou de atender ao interesse público, consubstanciado pela omissão no dever de prestar contas, pela apresentação de prestação de contas de forma irregular, ou por dano causado ao erário. III. As duas modalidades de controle das atividades administrativas também estão presentes no procedimento de Tomada de Contas Especial, que, desta forma, é dividido em duas fases: a interna e a externa. IV. Na primeira fase, interna, não há processo propriamente dito, muito menos julgamento das contas, mas apenas apuração de fatos, limitando-se à constatação da regularidade, ou não, da aplicação dos recursos públicos. Nesta fase, é dispensável a garantia do contraditório e da ampla defesa, que podem ocorrer de forma mitigada. V. No caso dos autos, o processo ainda não foi remetido ao Tribunal de Contas, encontrando-se na fase interna do procedimento de Tomada de Contas Especial, momento em que pode o contraditório ser mitigado, de sorte que não há qualquer irregularidade no procedimento impugnado, mormente porque todas as requerentes foram notificadas acerca de sua instauração, conforme se verifica dos Ofícios carreados às fls. 232, 293, 336, 434 e 705 dos autos.' (TRF5 - AC 00181794920114058300, Desembargadora Federal Margarida Cantarelli, 4ª TURMA, julgado em 24/07/2012, DJE - Data::26/07/2012 - Página:645) 
'ADMINISTRATIVO E CONSTITUCIONAL. CONVÊNIO. PRESTAÇÃO DE CONTAS. PRETENSÃO DE SUSPENDER EFEITOS DE ACÓRDÃO DO TCU QUE JULGOU IRREGULARES AS CONTAS DE SOCIEDADE CIVIL DE CARÁTER FILANTRÓPICO. REVISÃO PELO PODER JUDICIÁRIO. LIMITES. ASPECTOS FORMAIS. CONTRADITÓRIO E AMPLA DEFESA. SENTENÇA CITRA PETITA. PRELIMINAR REJEITADA. DECADÊNCIA. INOCORRÊNCIA. 1. A anulação de sentença citra petita só é justificável na hipótese de se insurgirem os Autores contra a omissão, o que, em razão do princípio do duplo grau de jurisdição, não comporta outra solução que não anular a sentença. No entanto, todos os pedidos formulados na vestibular foram enfrentados, não restando caracterizado o julgamento citra petita. Preliminar rejeitada. 2. Conforme o § 2º do art. 66 do Decreto nº 93.872/86, 'a documentação comprobatória da aplicação da subvenção ou auxílio ficará arquivada na entidade beneficiada, à disposição dos órgãos de controle interno e externo, durante o prazo de 5 (cinco) anos da aprovação da prestação de contas', ou seja, o prazo de 5 anos durante o qual a documentação comprobatória da regular aplicação da subvenção só tem início com a aprovação da prestação de contas, pelo que não se opera a alegada decadência 3. A fase interna do controle, por ter apenas caráter investigatório, não demanda a manifestação do Ministério Público. Somente após a manifestação do órgão de controle interno e da autoridade em nível de Ministro ou de Secretário de Estado, ou equivalente, é que os autos serão remetidos ao Tribunal de Contas para julgamento. Nesse momento a Tomada de Contas Especial assume a condição de processo, quando o órgão instrutivo, apreciando a apuração promovida pela comissão e os demais elementos dos autos, destacará os principais aspectos, passando diretamente ou após a deliberação do Colegiado das Cortes de Contas - plenário ou câmara - para manifestação do Ministério Público, que funciona em caráter especializado junto ao Tribunal. 4. Com relação à ausência de auditoria, perícia documental, visita aos locais onde ocorreu a aplicação das verbas inerentes às subvenções sociais concedidas ou entrevistas com as pessoas beneficiárias dessas subvenções, ainda que fosse feita prova (testemunhal e pericial, como pretendeu o Autor) de emprego correto dos recursos, tais suportes não supririam a ausência de prestação de contas, por si só suficiente para sustentar a decisão do Tribunal de Contas da União. 5. A Constituição Federal de 1988 conferiu ao Tribunal de Contas da União, no inciso XI do art. 71, competência privativa para o julgamento das contas de administradores e demais responsáveis por dinheiro, bens e valores públicos. 6. Os julgados do Tribunal de Contas da União têm natureza jurídica de decisão técnico-administrativa. Sua revisão pelo Poder Judiciário cinge-se ao exame da legalidade e dos aspectos formais, notadamente a inobservância do contraditório e da ampla defesa. Na hipótese, os autores não demonstraram qualquer ofensa aos referidos princípios, a justificar anulação pelo Judiciário. 7. Da acurada análise dos elementos de convicção carreados aos autos não há que se falar em ausência de fundamentação a macular o acórdão proferido, em razão de que a Tomada de Contas Especial levada a efeito pelo Tribunal de Contas da União ter sido realizada com estrita observância aos preceitos legais insertos na Lei n. 8.443/92 e na IN n. 01/97, da Secretaria do Tesouro Nacional. 8. Apelação improvida.' (TRF1- AC 200434000255614, JUIZ FEDERAL ÁVIO MOZAR JOSÉ FERRAZ DE NOVAES (CONV.) , 5ª TURMA, julgado em 29/02/2012, e-DJF1 DATA:09/03/2012 PAGINA:113) 
15. Portanto, não há nulidade a ser reconhecida por alegadas irregularidades na fase interna da TCE, ou seja, em período anterior à chegada do processo ao Tribunal de Contas. Por outro lado, uma vez iniciada a fase externa da TCE, com a instauração do processo perante o TCU, o direito à ampla defesa neste Tribunal foi rigorosamente observado, com a citação do responsável, concessão de prazo adicional para defesa e a efetiva apresentação das alegações de defesa, devidamente analisada na instrução e na decisão recorrida.
Da ausência de motivos de força maior na obtenção de documentos comprobatórios da despesa
16. Alega o recorrente a ocorrência de motivo de força maior em razão da dificuldade na obtenção de documentos junto à Prefeitura e aos responsáveis pela execução das obras, bem como a expedição de mandado de prisão cumprido em 11/5/2016, no momento em que realizava as diligências para comprovação das despesas, afastando a ocorrência de mora na prestação de contas.
Análise
17. Note-se que o fato de o prefeito ter sido preso em 2016 e ter tido sua liberdade restrita  pelo Estado em nada modifica o dever de prestar contas atribuído ao recorrente, uma vez que a única obrigação processual em relação ao demandado preso seria a nomeação de curador especial na hipótese de ausência de constituição de advogado (art. 72, II, do CPC, com aplicação subsidiária nos processos em curso no TCU) .
18. Todavia, com a nomeação de procurador particular comprovada nos autos (peça 14) , a relação processual administrativa está completa, não havendo qualquer implicação em relação à obrigação subjacente de apresentação das contas na forma legal, especialmente pelo fato de que, à época da citação na fase externa do processo de tomada de contas especial (peça 12-13: 2008) , nenhum óbice para obtenção de documentação comprobatória foi comprovado pelo recorrente.
19. A propósito da alegação do suposto cerceamento de defesa diante da impossibilidade de acesso aos documentos necessários à comprovação da execução da despesa pública, ressalte-se, primeiramente, a total falta de comprovação da alegação em comento, não apresentando o recorrente qualquer documento comprobatório de diligências realizadas junto à Prefeitura ou à empresa vencedora do certame.
20. Ademais, ainda que houvesse obstáculos de ordem política ou de eventual cerceamento de defesa, se não resolvidas com a administração local, deveriam, por meio de ação apropriada, ser levados ao conhecimento do Poder Judiciário. Não cabe ao TCU garantir ao responsável o acesso à referida documentação. É nesse sentido a jurisprudência desta Corte, como se observam nos Acórdão 21/2002-TCU-Primeira Câmara (Min. Marcos Benquerer) , 115/2007-TCU-Segunda Câmara (Min. Benjamin Zymler) e 1.322/2007-TCU-Plenário (Min. Aroldo Cedraz) .
21. No que tange à incidência das normas relativas ao trancamento de contas por supostamente serem iliquidáveis, tão somente pelo encarceramento do recorrente, há de se fazer a correta leitura dos artigos 20 e 21 da Lei 8.443/1992, in verbis:
'Art. 20. As contas serão consideradas iliquidáveis quando caso fortuito ou de força maior, comprovadamente alheio à vontade do responsável, tornar materialmente impossível o julgamento de mérito a que se refere o art. 16 desta Lei.
Art. 21. O Tribunal ordenará o trancamento das contas que forem consideradas iliquidáveis e o consequente arquivamento do processo.'
22. Assim, nos termos dos artigos 20 da Lei 8.443/92, é necessária a ocorrência de caso fortuito ou de força maior, comprovadamente alheio à vontade do responsável, que torne materialmente impossível o julgamento de mérito das contas, o que não ocorreu no presente caso, haja vista que não foi comprovado qualquer tentativa frustrada de obtenção de documentos comprobatórios eventualmente arquivados na Prefeitura ou nos prestadores de serviços, não sendo possível classificar a restrição de liberdade pessoal como motivo força maior.
Dos fundamentos para imputação de responsabilidade em relação à parcela de recursos sem comprovação de execução física
23. Alega o recorrente que a vigência do convênio se estendeu para a gestão do prefeito sucessor (Nivaldo Roberto Nogueira Rodrigues) , impondo a obrigação de prestar contas àquele gestor e o consequente chamamento aos autos, uma vez que não existiriam elementos suficientes para afastar a possibilidade de aplicação dos recursos pelo Prefeito sucessor.
24. Aponta para a impossibilidade de se observar o cumprimento das orientações expedidas pela Funasa para a conclusão da obra (apresentação de diários de obra, ART da obra, justificativas para substituição de beneficiários e termos de recebimento das obras) , afastando a incidência da Súmula 230 do TCU e a exclusão do sucessor.
25. Por fim, afirma a proximidade entre o repasse da segunda parcela dos recursos (23/3/2012) e o final do mandato do recorrente (31/12/2012) , impossibilitando a conclusão das obras durante a sua gestão.
Análise
26. Foi demonstrado nos autos que o ex-Prefeito esteve à frente da gestão da Prefeitura no período de 2009-2012, sendo integralmente responsável pela boa e regular gestão dos recursos públicos, não sendo possível a imputação de responsabilidade ao prefeito sucessor pelas irregularidades identificadas na gestão do recorrente, uma vez que foi comprovado que o Prefeito sucessor não fez a gestão dos recursos ora debatidos, conforme atestado nos extratos bancários da conta vinculada do Convênio, in verbis:
'24. Da análise dos extratos bancários recebidos do Banco do Brasil (peças 33 a 35) , verificamos que os recursos relativos à segunda parcela do convênio, no valor de R$ 180.000,00, foram depositados na conta do convênio em 23/3/2012 (peça 35, p. 24) . Em 29/3/2012 foi aplicado em CDB DI o valor de R$ 179.000,00.
25. Em 31/5/2012, houve resgates dos valores aplicados em CDB DI e BB Fix, que juntamente com o saldo já existente em conta, no valor de R$ 982,00, totalizaram R$ 189.000,00 (peça 35, p. 26) . Esse valor de R$ 189.000,00 foi debitado da conta do convênio no mesmo dia 31/5/2012, através de realização de transferência on line (peça 35, p. 26) .
26. O saldo da conta do convênio permaneceu com valor zero entre 31/5/2012 e 5/4/2016 (peça 35, p. 26-73) , quando houve um novo resgate do saldo remanescente no Fundo Supremo, de R$ 1.375,48 (peça 33, p. 4) , seguido de pagamento realizado no mesmo valor e data (peça 35, p. 73) . Esse pagamento é relativo à devolução do saldo à Funasa, conforme comprovante de peça 1, p. 163-165.
27. Da análise das informações constantes dos extratos bancários, restou comprovado que os recursos relativos à segunda parcela do convênio foram utilizados na gestão do Sr. Geraldo Eustáquio Machado, por meio da realização de saque de seu valor total, realizado no dia 31/5/2012 e através de transferência on line (peça 35, p. 26) . Dessa forma, o Sr. Geraldo Eustáquio Machado é o responsável pela apresentação da prestação de contas e aplicação dos recursos da segunda parcela, devendo responder pelos danos causados.' (instrução, peça 36, p. 5) 
27. Portanto, se o prefeito antecessor recebe os recursos públicos federais e realiza pagamentos integrais durante a sua gestão, resta comprovada a responsabilidade singular do recorrente, uma vez que todos os pagamentos foram realizados na sua gestão.
28. Assim, mostra-se correta a incidência do enunciado da Súmula 230 do TCU, uma vez que o prefeito sucessor que não gerencia recursos de gestão anterior se exime responsabilidade pela adoção de medidas legais visando ao resguardo do patrimônio público (Súmula 230 do TCU) , ressaltando que a adoção de medidas alternativas ao processo de tomada de contas especial (representação junto ao MPF/PI - peça 1, p. 143-151) é suficiente para afastar a responsabilização do prefeito sucessor.
29. Ademais, a eventual ausência de observação das orientações acessórias expedidas pela Funasa para o prefeito sucessor em nada contribuem para a comprovação da boa e regular gestão dos recursos que ocorreu de forma integral ainda na gestão do recorrente, conforme comprovado nos extratos bancários da conta específica do convênio.
30. Portanto, a execução parcial identificada nos relatórios técnicos da Funasa comprovam a omissão do gestor, uma vez que o Município não exigiu o adimplemento de cada parcela repassada (art. 40, XIV, 'a' da Lei 8.666/93 c/c art. 63, § 2o da Lei 4.320/64) , realizando a transferência de recursos à empresa contratada sem a exigência prévia de comprovação dos serviços executados no período, devendo ser classificada como irregularidade grave e impondo a responsabilização direta do gestor dos recursos.
31. Note-se que a atividade de gestão não se resume a fazer pagamentos à empresa contratada sem o devido processo de acompanhamento e fiscalização, sendo necessária a adoção medidas de natureza administrativa e judicial para evitar a ocorrência de execução parcial das obras de reformas habitacionais e, particularmente, a observância do procedimento de liquidação de despesas previsto na Lei 4.320/64 (art. 63) , com o pagamento vinculado às medições da obra.
32. Também não pode ser acolhido o argumento de exiguidade para aplicação dos recursos, uma vez que a condenação do responsável está fundamentada na ocorrência de pagamentos sem a comprovação da execução física das obras, razão pela qual a exiguidade dos prazos deveria importar pagamento proporcional dos serviços de reforma contratados, não sendo admissível a entrega da totalidade dos recursos antes da conclusão das obras contratadas.
CONCLUSÕES
33. No que se refere à fase interna do procedimento de tomada de contas especial, eventuais nulidades apontadas não contaminam o julgamento do processo no âmbito do controle externo, conforme se extraí da doutrina e da jurisprudência da Corte, pois a fase interna do processo é mero procedimento, constituindo-se verdadeiro processo somente a partir da fase externa, na qual se exige a observância do contraditório e da ampla defesa.
34. Ainda que houvesse obstáculos ao acesso aos documentos arquivados na Prefeitura ou prestadores de serviços, caberia ao responsável adotar diligências, inclusive de natureza judicial, para a obtenção dos documentos, não sendo possível o julgamento de iliquidez das contas, uma vez que inexiste a comprovação de caso fortuito ou força maior.
35. Não houve atos de gestão dos recursos públicos federais na gestão do prefeito sucessor, mostrando-se correta a exoneração do sucessor pela demonstração de adoção de medidas alternativas (representação junto ao MPF) , com a incidência da Súmula 230 do TCU. Deve ser atribuída a responsabilidade ao recorrente pela ocorrência do pagamento integral das obras de reforma, a despeito da execução parcial constatada em pareceres técnicos da Funasa.
PROPOSTA DE ENCAMINHAMENTO
Deste modo, submete-se à consideração superior a presente análise do recurso de reconsideração interposto por Geraldo Eustáquio Machado contra o Acórdão 9810/2019-TCU-Primeira Câmara, para propor, com base nos artigos 32 e 33 da Lei 8.443/92, combinados com o art. 285 do RI/TCU, conhecer e negar provimento ao recurso, dando ciência ao recorrente, à Funasa, à Prefeitura Municipal de Sebastião Barros/PI e à Procuradoria da República no Estado do Piauí da decisão que vier a ser adotada."
	É o relatório.

Danilo Mendes de Amorim (10.849/OAB-PI) e outros, representando Geraldo Eustáquio Machado.

Subprocurador-Geral Paulo Soares Bugarin.

TOMADA DE CONTAS ESPECIAL. CONVÊNIO. FUNDAÇÃO NACIONAL DE SAÚDE. MUNICÍPIO DE SEBASTIÃO BARROS/PI. EXECUÇÃO DE MELHORIAS HABITACIONAIS PARA O CONTROLE DA DOENÇA DE CHAGAS. OMISSÃO DO DEVER DE PRESTAR CONTAS DA SEGUNDA PARCELA DOS RECURSOS RECEBIDOS. CITAÇÃO. ALEGAÇÕES DE DEFESA INSUFICIENTES PARA COMPROVAR A REGULAR APLICAÇÃO DOS VALORES. CONTAS IRREGULARES. DÉBITO. MULTA. RECURSO DE RECONSIDERAÇÃO. ARGUMENTOS INSUFICIENTES PARA REFORMA DO JULGADO. CONHECIMENTO E NEGATIVA DE PROVIMENTO.

TOMADA DE CONTAS ESPECIAL (TCE)

Secretaria de Recursos (Serur); Secretaria de Controle Externo de Tomada de Contas Especial (SecexTCE).

Em julgamento, recurso de reconsideração interposto por Geraldo Eustáquio Machado, ex-prefeito de Sebastião Barros/PI (gestão 2009-2012) , contra o Acórdão 9810/2019-TCU-Primeira Câmara, por meio do qual o Tribunal julgou suas contas irregulares, imputou-lhe débito, e aplicou-lhe multa em razão da omissão no dever de prestar contas em relação à segunda parcela do Convênio 330/2007 e da execução parcial do ajuste, celebrado entre a Fundação Nacional de Saúde (Funasa) e o referido município para execução de melhorias habitacionais com vistas ao controle da doença de Chagas. 
Nesta oportunidade, o recorrente alega, em síntese: a) nulidade nos procedimentos adotados na fase interna da TCE; b) ocorrência de força maior que teria impossibilitado sua obtenção de documentos comprobatórios; e c) que a responsabilidade pela prestação de contas caberia ao prefeito sucessor.
Após examinar as razões recursais, a Secretaria de Recursos concluiu que não foram trazidos elementos suficientes para alterar a deliberação recorrida, razão pela qual, com a concordância do Ministério Público junto ao TCU, propõe o conhecimento e o não provimento do apelo recursal.
Preliminarmente, ratifico o despacho exarado no sentido de que o presente recurso merece ser conhecido, porquanto preenche os requisitos de admissibilidade previstos nos arts. 32, inciso I, e 33 da Lei 8.443/1992.
Quanto ao mérito, concordo com a análise empreendida pela secretaria especializada, transcrita no relatório precedente, a qual enfrentou e afastou com propriedade cada um dos argumentos apresentados pelo recorrente, razão pela qual incorporo seus fundamentos às minhas razões de decidir, sem prejuízo das seguintes considerações.
A alegação sobre eventuais nulidades na fase interna da TCE não merece acolhida. A falta de notificação na fase interna da TCE (momento em que ainda não há litígio ou acusação, mas mero procedimento de apuração e coleta de dados) não invalida os atos processuais adotados pelo Tribunal de Contas da União, pois na fase externa da TCE é que se torna obrigatória a abertura de contraditório. Os princípios da ampla defesa e do contraditório se concretizaram com a citação válida pelo TCU e com a devida apreciação das alegações de defesa aduzidas pelo responsável.
No caso concreto, o direito à ampla defesa foi rigorosamente observado, com a citação do responsável no âmbito desta Corte de Contas, concessão de prazo adicional para defesa e a efetiva apresentação das alegações de defesa, devidamente analisada na instrução e na decisão recorrida. Portanto, não houve a alegada nulidade processual.
No que tange à alegada impossibilidade de acesso a documentos comprobatórios, verifico que não há evidência que comprove a eventual tentativa frustrada de obtenção de provas junto aos órgãos competentes.
Tampouco restou caracterizada a ocorrência de caso de força maior, nos termos do art. 20 da Lei 8.443/1992. A prisão do ex-prefeito não o exime do dever de prestar contas pelos recursos por ele geridos e, no caso concreto, foi nomeado procurador particular para atuar no processo.
Quanto à alegação de responsabilidade do prefeito sucessor, foi demonstrado nos autos que Geraldo Eustáquio Machado esteve à frente da gestão do município no período de 2009 a 2012, e que o sucessor não fez gestão dos recursos em debate. A segunda parcela do convênio (R$ 180.000,00) foi depositada em 23/3/2012 e, em 31/5/2012, foi realizada transferência no valor total do saldo remanescente da conta específica do convênio (R$ 189.000,00) . Portanto, foi Geraldo Eustáquio Machado o responsável pela gestão dos recursos recebidos.
Nesse sentido, diante da ausência de elementos capazes de alterar o juízo anteriormente formulado, não é possível reformar o julgado, como pretende o recorrente.
Feitas essas considerações, entendo que se deve conhecer e negar provimento ao presente recurso, mantendo-se inalterada a deliberação ora combatida.
Ante o exposto, voto por que o Tribunal adote o Acórdão que ora submeto à deliberação deste Colegiado.
TCU, Sala das Sessões Ministro Luciano Brandão Alves de Souza, em 30 de junho de 2020.
Ministro BRUNO DANTAS 
Relator